臺灣臺中地方法院民事判決　九十二年度簡上字第四一三號
　　上　訴　人　戊○○
　　被　上訴人　甲○○
　　　　　　　　丙○○
　　訴訟代理人　丁○○
　　　　　　　　乙○○○
右當事人間請求確認界址事件，上訴人對於中華民國九十二年九月十日本院台中簡易
庭九十二年度中簡字第一三一六號第一審判決提起上訴，經本院於中華民國九十四年
一月二十八日言詞辯論終結，判決如下：
    主　　文
上訴駁回。
第二審訴訟費用由上訴人負擔。
    事實及理由
壹、本事件經本院審理結果，認原審判決之結果，經核於法要無不合，應予維持，並
    引用原判決記載之事實及理由（如附件）。
貳、上訴人雖另以：上訴人所提起本件訴訟之性質兼含定經界訴訟及確認所有權存在
    之訴，原審判決認係定經界訴訟，應有錯誤；原審判決稱不動產經界訴訟與分割
    共有物性質相同，只是形式上不具有實質訴訟要件，僅在確定所有權人主張土地
    經界線即可，不用確定正確土地界址位置，何以原審判決主文又指出土地界址，
    完全自相矛盾；原審判決一再指稱上訴人之訴如何不對，但卻在判決書結論稱上
    訴人之訴為有理由，判決主文卻非上訴人之聲明，不知何因；本件訴訟係上訴人
    依地籍測量實施規則第二百二十一條規定，並依土地複丈費及建築改良物測量費
    之收費標準規定，繳納土地界址鑑定費申請地政機關對土地界址鑑界後，地政事
    務所核發土地複丈成果圖，上訴人對土地界址鑑界結果及現場界釘位置有異議，
    始提起本訴，並非地政機關重新實施地籍測量時所發生之界址爭議，原審判決引
    用土地法第四十六條之二之規定，並稱土地界址有爭議時得參考舊地籍圖作為本
    事件施測之依據，顯有錯誤；原審判決既已說明依土地法第四十四條第四款規定
    ，地籍測量要計算面積，卻又說面積非界址施測之依據，則土地界址施測之依據
    為何；內政部土地測量局鑑定圖上Ｅ─Ｇ連線及Ｇ─Ｑ連線在被上訴人現場指界
    長度分別為四五五公分及四四０公分，但在地籍圖上記載Ｅ─Ｇ連線及Ｇ─Ｑ連
    線長度卻是四六一公分及四六二公分，相差達二十八公分，足見該二連線與地籍
    圖分割線不符；原審判決稱Ｇ─Ｍ連線與Ｅ─Ｋ連線分別與地籍圖上坐落台中市
    ○區○○段二八之二三五及二八之一００、二八之二三六及二八之一０一地號土
    地（下稱二八之二三五、二八之一００、二八之二三六、二八之一０一地號土地
    ）地籍圖經界線相符，但何以二八之二三五、二八之一００地號土地面積竟各減
    少二平方公尺，又若依上訴人指界Ａ─Ｊ、Ｃ─Ｌ連線為界址，二八之一０一地
    號土地面積少四平方公尺，何以其餘三筆土地之面積未因之增加云云，而提起本
    件上訴。並上訴聲明：(1)原判決廢棄；(2)確認上訴人所有之二八─二三五地號土
    地與被上訴人丙○○所有之二八─一００地號土地之界址為如原審判決附圖所示
    Ｃ─Ｌ連線；(3)確認上訴人所有之二八─二三六地號土地與被上訴人甲○○所有
    之二八─一０一地號土地之界址為如原審判決附圖所示之Ａ─Ｊ連線。惟查：
一、所謂因定不動產界線之訴訟，係指不動產之經界不明，或就經界有爭執，而求定
    其界線所在之訴訟而言（最高法院三十年抗字第一七七號判例參照），性質上屬
    於形成之訴，原告提起此訴訟時，祇須聲明請求定其界線之所在即可，無須主張
    特定之界線，縱原告有主張一定之界線而不能證明，法院仍不能以此駁回其訴，
    亦即法院可不受兩造當事人主張之拘束，得本於調查之結果，定雙方不動產之經
    界（最高法院九十年度台上字第八六八號判決）。依上訴人於原審及上訴後之應
    受判決事項之聲明，均業已明示係欲請求法院確認何處為兩造間土地之界址，而
    非請求確定至一定界線之土地屬於自己所有或請求返還土地，上訴人提起本件訴
    訟之性質，顯屬定不動產經界之訴，而非確認所有權存在之訴，上訴人所陳其所
    提起本件訴訟之性質兼含定經界訴訟及確認所有權存在之訴云云，尚屬無據。而
    本件訴訟之性質既屬定不動產經界之訴，揆諸前揭最高法院判決意旨，法院審理
    時自可不受兩造當事人主張之拘束，得本於調查之結果，定雙方不動產之經界，
    是原審判決雖未採納上訴人所主張之連接線為兩造間土地之界址線，仍應認為上
    訴人之訴為有理由，不得予以駁回，其理亦在此。又，綜觀原審判決，並無上訴
    人所陳：不動產經界訴訟不用確定正確土地界址位置云云之記載，上訴人該部分
    所陳，應有誤認。
二、土地法第四十六條之二第一項關於：「重新實施地籍測量時，土地所有權人應於
    地政機關通知之限期內，自行設立界標，並到場指界，逾期不設立界標或到場指
    界者，得依左列順序逕行施測：１鄰地界址；２現使用人之指界；３參照舊地籍
    圖；４地方習慣」之規定，固本係地政機關辦理重測時之規範，對於受理確定界
    址訴訟之法院並無拘束力，但法院審酌兩造間土地之界址時，前開土地法規定之
    施測順序，仍非不可資為重要參考之標準，此與上訴人提起本件訴訟之依據為何
    無關，是以原審判決參考土地法第四十六條之二第一項所定之施測順序，在兩造
    指界未能一致之情況下，依內政部土地測量局測得之地籍圖經界線，作為兩造間
    土地之界址線，於法核無違誤。
三、原審判決關於「雖依土地法第四十四條第四款之規定，地籍測量須計算面積，惟
    ．．．面積並非界址施測依據．．．」（見原審判決第四頁末三行）之記載，旨
    在表明土地登記面積之大小不應作為決定界址線之「依據」而已，亦即不應以土
    地之登記面積反推土地界址之所在，並無認為地籍測量無須「計算」面積之意，
    上訴人該部分所陳，顯有誤會。而上訴人之所以認為其與被上訴人丙○○、甲○
    ○間土地之界址應為如原審判決附圖所示Ｃ─Ｌ、Ａ─Ｊ連線，並對原審判決多
    所質疑者，無非係以其所有之二八─二三五、二八─二三六地號土地合計之土地
    登記面積為七十七平方公尺，換算得之合理面寬應為四．六一公尺，原審判決所
    認定界址線換算得之面積及面寬，與登記面積、合理面寬均不相符，為其論據，
    惟土地登記，固應本於原有證明文件所載四至範圍以內，依實際測量所得之面積
    登記之（土地法第六十三條第一項），但實施測量時或因當時原地籍圖比例尺之
    大小（精準度）、施測者之技術，甚或法定公差等因素，致實施測量之成果乃至
    於土地登記之面積，與土地實際面積有不相符合之情形，在所難免，是土地登記
    面積與實際面積既未必全然相符，上訴人據為反推算兩造間土地界址線依據之土
    地登記面積或合理面寬等前提事實，即有可議之處，其所主張之界址線亦難認為
    正確。況且，上訴人所有之二八─二三五、二八─二三六地號土地合計土地登記
    面積為七十七平方公尺，被上訴人丙○○、甲○○所有之二八─一００、二八─
    一０一地號土地登記面積則各為七十七、一百四十八平方公尺，如按上訴人主張
    之界址即Ｃ─Ｌ、Ａ─Ｊ連線換算後，依內政部土地測量局鑑定圖（即原審附圖
    ）上之面積分析表所示，上訴人所有二筆土地之面積合計成為七十六平方公尺（
    較登記面積少一平方公尺）、被上訴人丙○○、甲○○所有土地之面積則各成為
    七十八平方公尺（較登記面積多一平方公尺）、一百四十四平方公尺（較登記面
    積少四平方公尺），亦均與土地登記面積不符，益足見上訴人主張之界址線，亦
    無法達成與土地登記面積相符之目的，上訴人主張之不可採處，甚為顯然。
參、綜前所述，上訴人所執前詞，指摘原判決不當，求予廢棄改判，為無理由，應予
    駁回。
肆、本件事證已臻明確，兩造其餘之攻擊、防禦方法於判決結果已無影響，無一一論
    述之必要，並此敘明。
伍、據上論結，本件上訴為無理由，依民事訴訟法第四百三十六條之一第三項、第四
    百四十九條第一項、第四百五十四條第一項前段、第二項前段、第七十八條，判
    決如主文。
中　　　華　　　民　　　國　　九十四　年　　　二　月　    二十五      　日
                                台灣台中地方法院民事第二庭
~B審判長法　　　官　許冰芬
~B　　　法　　　官　呂明坤
~B　　　法　　　官　劉長宜
右為正本係照原本作成。
不得上訴。
~B法院書記官
中　　　華　　　民　　　國　　九十四　年　　　二　月　　　二十五　　　　日
